【裁判字號】    94,簡上,146
【裁判日期】    950120
【裁判案由】    給付會款
【裁判全文】
臺灣臺南地方法院民事判決             94年度簡上字第146號
上  訴  人  甲○○○
被  上訴人  乙○○
上列當事人間請求給付會款事件，上訴人對於中華民國94年7月
20日臺灣臺南地方法院新市簡易庭94年度新簡字第212號第一審
判決提起上訴，經本院於95年1月6日言詞辯論終結，判決如下：
    主  文
原判決關於命上訴人給付超過新台幣拾陸萬元及其遲延利息、
假執行之宣告、暨上訴人敗訴部分訴訟費用之裁判均廢棄。
上開廢棄部分，被上訴人在第一審簡易之訴及其假執行之聲請均
駁回。
其餘上訴駁回。
第一審上訴人敗訴部分及第二審訴訟費用由上訴人負擔五分之三
，餘由被上訴人負擔。
    事  實
甲、上訴人方面：
一、聲明：求為判決：
   1、原判決廢棄。
   2、被上訴人第一審之訴駁回。
二、陳述：除與原判決記載相同者，茲引用之外，補稱：
   1、系爭合會係於民國83年9月間即由會首即上訴人宣布止會
      ，此觀證人劉謝月娥於原審法院證稱：「‧‧‧我知道我
      是排第十，但因止會沒有輪到我‧‧‧」等語足證，從而
      被上訴人主張係至第13會止會乙節，即與事實不符。
   2、再對照證人劉謝月娥提出系爭合會會單所示，系爭合會含
      會首共19會，而證人劉謝月娥原參加二會，嗣證人劉謝月
      娥自行在會單上將自己會數由「2」更改為「3」，足徵上
      訴人稱系爭合會被上訴人原參加二會，嗣減為一會，而其
      減少一會係由證人劉謝月娥承受一節，與事實相符。
   3、又系爭合會於83年1月間起會，至83年9月止會，迄今達十
      餘年，衡情上訴人苟有積欠被上訴人會款，何竟多年來均
      未曾向上訴人追討，復未保留會單？再參諸上述說明，被
      上訴人就系爭合會係第幾會止會、實際參加會數等重要事
      項均無法說明正確，足認被上訴人確有隱瞞真相，從而，
      被上訴人主張上訴人積欠會款一節，殊難採信。
   4、我當時是因我先生生意失敗，我才想到要招互助會來收集
      資金，當時我是會首，所以我是第一會83年1月20日得標
      的人，劉謝月娥是我朋友，她排第10個，當時排第9個汪
      義雄得標後，我就止會了，被上訴人是排第5個，所以他
      在第5會之後就已經是死會，至於他開始雖然參加二會，
      但我第一個月要去跟他收會錢時，他表示經濟能力不足，
      只能參加一會，所以我才另外請劉太太多參加一會，全部
      有19會，此外，我們的互助會是採內標制，活會固定繳新
      台幣（下同）一萬六千元，死會固定繳2萬元。
三、證據：除援用第一審所提證據外，並聲請訊問證人丙○○○
    、陳靜芳。
乙、被上訴人方面：
一、聲明：求為判決：駁回上訴。
二、陳述：除與原判決記載相同者，茲引用之外，補稱：
   1、我參加上訴人所組之互助會共有二會，該互助會是到13會
      才止會，採競標制，死會繳2萬元，活會是用標的，沒有
      固定，如果有固定的順序，會單上就應該會有記載。
   2、上訴人說我只參加一會，且已為死會會員一節，均不實在
      ，如果我只參加一會，何以我的會單上仍記載我參加二會
      ？且我以存證信函要他提出會單，或告訴我其他會員住址
      或電話等資料，讓我去調查，但上訴人都無法提出，但卻
      在法院審理時，數度帶會員出來作證，顯見證人都迴護上
      訴人，證人所言也都不實在。
三、證據：援用第一審所提證據。
    理  由
一、被上訴人起訴主張：上訴人於民國83年1月20日發起每會2萬
    元之互助會，由其自任會首，共召集19會，約定每月一期，
    採內標制，預定至85年7月20日滿會（下簡稱系爭互助會）
    ，被上訴人則參加二會，並按期繳交活會會款予上訴人。詎
    上訴人於第13會後逕自止會，被上訴人於上訴人止會當時，
    仍是活會會員，但上訴人迄今均未清償被上訴人至其止會時
    止之會款共52萬元（計算方式：每會2萬元×參加2會×共繳
    付13期活會會款＝52萬元），為此爰依兩造系爭互助會契約
    法律關係，訴請上訴人應給付被上訴人會款52萬元，及自支
    付命令送達翌日（94年3月4日）起至清償日止，按年息百分
    之5計算之利息等情；上訴人則以：被上訴人固曾參與系爭
    互助會，且其最初約定參加二會，但嗣後上訴人第一次向被
    上訴人收取會錢時，其又表示因經濟能力不足，只能參與一
    會，上訴人乃將其退出之部分轉由訴外人劉謝月娥承受，而
    該互助會其後亦因上訴人週轉不靈，已於第9會後止會。又
    系爭互助會雖採內標制，但由會首排定得標順序，非由活會
    會員競標，且活會會員固定繳一萬六千元，然被上訴人不僅
    未定期繳交活會會款，且其已於第5會排定得標，故其嗣後
    已為死會會員，伊對死會會員之被上訴人自無給付會款之義
    務等語，資為抗辯。
二、本件經本院整理後，兩造對下列事項均無爭執：
   1、上訴人於83年1月間召集系爭互助會，以一會2萬元，邀集
      被上訴人、劉謝月娥、丙○○○、汪義雄等15人與會，包
      括會首即上訴人共有19會。
   2、該互助會於83年1月20日起會，第一會由會首即上訴人得
      標，死會會員每月按其參加的會數，每會繳交2萬元。
   3、以上事實，並有兩造分別提出之系爭互助會會單影本2份
      為證，則此等事實自堪信為真實。
三、茲兩造有爭執者為：
   1、被上訴人參與上訴人之系爭互助會，究係參加一會或是二
      會？
   2、上訴人系爭互助會究係何時止會？而被上訴人至上訴人止
      會時止，是否為死會會員？以下分述之。
四、按當事人主張有利於己之事實者，就其事實有舉證之責任，
    民事訴訟法第277條前段定有明文。依此，原告對於自己主
    張之事實已盡證明之責後，被告對其主張，如抗辯其不實並
    提出反對之主張者，則被告對其反對之主張，亦應負證明之
    責，此為舉證責任分擔之原則（最高法院18年上字第2855號
    判例意旨參照）。本院查：
   1、被上訴人主張其於系爭互助會共參加二會一節，業據提出
      上訴人並無爭執之系爭互助會單影本一份為證，雖上訴人
      辯稱該會單確係被上訴人入會之初所記載，惟上訴人第一
      次去向被上訴人收取會款時，被上訴人表示因其經濟能力
      不足，只能參加一會，伊轉而要求訴外人劉謝月娥承受被
      上訴人退出之一會，因此訴外人劉謝月娥入會之初原本參
      加二會，嗣後就改為三會云云，並提出系爭互助會單影本
      一份，並聲請訊問證人劉謝月娥為證。惟查，上訴人提出
      之系爭互助會單影本固記載「劉太太    」之字樣，對照
      於被上訴人所提出之會單影本則記載「劉太太 2」之字樣
      ，應可知會員之一的「劉太太」原本參加二會，之後更正
      參加為三會，然上開兩造分別提出之系爭互助會單就被上
      訴人參加之會數，卻一致記載「乙○○ 2」之字樣，均無
      刪減被上訴人所參與之會數等情，業據本院核閱明確，則
      從雙方所提會單之文義觀察，尚無從認識會員「劉太太」
      所增加者，即為被上訴人所減少之會數；且查，證人劉謝
      月娥於原審審理時係證稱：上訴人提出之系爭互助會單是
      向伊拿的，伊有參與上訴人所組之系爭互助會，即是會單
      上所載之「劉太太」。伊原本參加二會，但起會一個多月
      後，上訴人告知伊有人不跟會，懇求伊再參加一會，伊只
      好勉強為之，但伊已忘記究竟是何人退會，而系爭互助會
      不是19人就是20人等語（見原審卷第22頁），則由證人前
      揭證述情節觀之，證人於起會後固有另行承受他人退出之
      會數，然其對退出之會員既無印象，且其提出之會單縱以
      其參加3會計算，會員數並未超出其所稱之20人之範圍，
      則證人劉謝月娥於起會後另行承受者，當無從等同於被上
      訴人於起會後即有退會之行為。雖上訴人於提起本件上訴
      後，其聲請訊問之證人即亦為系爭互助會之會員丙○○○
      則於本院證稱：「我在互助會期間，於上訴人來向我收會
      錢的時候，有說郭太太（被上訴人之妻）本來參加二會，
      但後來退出只參加一會，那一會就給劉太太參加。這些我
      只是聽上訴人說的，我沒有另外其問過郭太太或被上訴人
      。」等語（見本院94年11月8日準備程序筆錄），然其證
      述內容純係上訴人於審判外之陳述，無助於佐證上訴人抗
      辯情節之真正。是則被上訴人對其共參與系爭互助會有二
      會乙節，已有明確之證明，反之，上訴人辯稱被上訴人起
      會後有退出，只剩參與一會云云，迄未舉證證明，則其前
      揭辯解，顯無足取信，是此，被上訴人所參與之互助會數
      應為二會。
   2、次查，被上訴人主張系爭互助會係採會員競標，即由利息
      出價最高之會員得標，活會會員則扣除該期利息款後，繳
      交剩餘會款給會首，雖伊於互助會期間曾欲標會，但均不
      曾得標，一直繳交活會會款直至第13會後上訴人宣布止會
      時，故伊總計繳付13期之會款等情，則據其提出系爭互助
      會單影本一份、被上訴人自行書寫之帳本影本一份為證，
      惟此均為上訴人所否認，並以前詞置辯，及聲請訊問證人
      劉謝月娥、丙○○○、陳靜芳等人為證。經查，被上訴人
      提出之會單影本上固記載：「第十三次後止會」之字樣，
      惟該字體與會單上會員名冊記載之字跡顯不同，被上訴人
      於本院審理時復自承上開止會之記載係伊事後自行填寫等
      語（見本院95年1月6日言詞辯論筆錄），依此被上訴人稱
      其已繳付13期會款及系爭互助會於第13會後止會等情，均
      係根據被上訴人片面製作之文書予以說明，然該文書記載
      之真正既為上訴人所否認，被上訴人又未能提出其他佐證
      ，則其此部分主張自難採信。至上訴人聲請訊問之證人劉
      謝月娥則結證稱：系爭互助會有排固定得標順序，因此死
      會繳2萬元、活會繳1萬6千元，但得標順序伊不記得，只
      知道伊自己排第10，但因止會，以致於沒有輪到伊得標等
      語（見上開原審卷第22頁）；另證人丙○○○、陳靜芳亦
      與證人劉謝月娥為相同之證述，其中證人丙○○○並補稱
      ：系爭互助會由會首排次序得標，如果有人急需用錢，可
      先向上訴人說，由上訴人調整其得標順序，而上訴人於召
      集互助會時，就有問伊要排第幾位，因伊不需用錢，有告
      訴上訴人要排在後面之次序，如此可以收取比較多的利息
      款，但上訴人只收伊會款到第8會，之後就沒有來收會款
      而停會等語（另證人陳靜芳則稱伊只記得有排得標順序，
      但因該會經過時日久遠，伊已不記得自己之得標順序等語
      ，均見本院94年11月8日準備程序筆錄），則綜觀前揭證
      人證述情節，系爭互助會確有排定得標順序，得標會員固
      定按會數繳納每期2萬元之會款，活會會員則繳納每期1萬
      6千元之會款，然該互助會至遲於第9會時止會，因排定第
      10次序之證人劉謝月娥並未輪到得標機會，且有部分活會
      會員僅繳納會款至第8期，此核與上訴人抗辯：系爭互助
      會於第9會輪由會員汪義雄得標後，伊即宣布止會等語（
      見本院94年10月18日準備程序筆錄）相符，則上訴人此部
      分抗辯情節，即堪採信。惟上開證人固均提及系爭互助會
      有排定得標順序之事，然渠等對該會之得標順序為何，乃
      至其自身之得標次序等情，或因時日經過久遠而不復記憶
      ，或至多記得自己之得標次序，且因會員間彼此並不熟識
      ，因而渠對被上訴人是否於上訴人宣布止會前，已輪過得
      標次序一節，更無從為清楚之證述，則被上訴人於止會當
      時是否已為死會會員一節，顯無從獲得明確之心證，而此
      等不利益自應由對該項積極事實負舉證責任之上訴人予以
      承擔。由是觀之，系爭互助會係於進行至第9會會員汪義
      雄得標後，經上訴人宣布止會，且被上訴人至系爭互助會
      止會時，仍應為活會會員。至系爭互助會會員汪義雄既仍
      得於第9會輪到得標機會，依互助會運作之常態，如非會
      首有向其他會員收得當期會款，當無從給付該期得標者之
      得標款，是縱部分會員如證人丙○○○、陳靜芳等二人稱
      渠並未給付第9期會款，非謂其他會員（包含被上訴人）
      即未如期繳交會款予會首。依此，被上訴人至系爭互助會
      止會時，應已繳付9期之活會會款予會首即上訴人。
   3、雖上訴人另辯稱被上訴人其實並未按期繳付會款，有時係
      以伊夫對被上訴人之欠債要求抵充會款，有時只繳部分會
      款云云，則為被上訴人所否認，上訴人迄至本院言詞辯論
      終結之際，亦均未舉證以實其說，且被上訴人如有積欠會
      款，何以身為會首之上訴人於系爭互助會運作期間及其止
      會後均不曾向被上訴人索討，反而於事隔10餘年後援作本
      件之抗辯？是其前開辯解，要無足取。又上訴人復辯稱：
      被上訴人於系爭互助會止會長達10餘年後，且多數會員都
      已淡忘此事，連上訴人都未保留會單時，始行提起本件訴
      訟，實則系爭互助會已全部結清，上訴人並未積欠被上訴
      人任何會款云云，然經原審及本院訊問證人劉謝月娥、丙
      ○○○、陳靜芳等其他系爭互助會會員後，除證人丙○○
      ○稱上訴人有另組互助會之方式清償其會款外，其餘證人
      亦證稱上訴人於止會後迄今均未清償會款，顯見系爭互助
      會於上訴人宣布止會後，仍有相當之活會會員迄未依約獲
      得上訴人給付其等應得之會款，又何以推論身為活會會員
      之被上訴人必已獲得清償？是上訴人前開辯解，亦無足取
      。
五、綜上所述，被上訴人確為系爭互助會之會員，且其參與之會
    數依會單之記載計為二會，抑且被上訴人直至上訴人於第9
    會後宣布止會時止，仍屬活會會員。則被上訴人於繳付9期
    會款後，依系爭互助會契約，被上訴人於止會後應得按其已
    繳之期數請求上訴人給付全部之會款即36萬元（計算方式：
    20000×2×9＝360000）。從而，被上訴人本於兩造系爭互
    助會契約法律關係，請求上訴人給付會款36萬元，及自支付
    命令送達翌日（即94年3月4日）起至清償日止，按年息百分
    之5計算之利息部分，為有理由，應予准許。逾此所為請求
    ，為無理由，應予駁回。原審就超過上開應准許部分，為上
    訴人敗訴之判決，並為假執行之宣告，自有未洽。上訴意旨
    就此部分指摘原判決不當，求予廢棄改判，為有理由。至於
    上開應准許部分，原審判命上訴人給付，並為假執行之宣告
    ，核無違誤，上訴意旨，就此部分仍執陳詞，指摘原判決不
    當，求予廢棄，為無理由，應駁回其上訴。
六、據上論結，本件上訴為一部有理由，一部無理由，依民事訴
    訟法第436條之1第3項、第450條、第449條第1項、第79條，
    判決如主文。
中    華    民    國    95    年    1     月    20    日
                  民事第五庭    審判長法  官  蘇清水
                                      法  官  謝家宜
                                      法  官  林彥君
以上正本證明與原本無異
如對本判決上訴，須於判決送達後20日內向本院提出上訴狀，
同時表明上訴理由；如已於本判決宣示後送達前提起上訴者，應
於判決送達後10日內補具上訴理由（均須按他造當事人之人數附
繕本）。
中    華    民    國    95    年    1     月    20    日
                                      書記官  張豐榮


司法院資訊處製作；財團法人民間司法改革基金會備份。
